ACORDAO-COMPLETO-2372397

ACÓRDÃO 2319/2019 ATA 38/2019 - PLENÁRIO

VISTOS, relatados e discutidos estes autos de representação, com pedido de medida cautelar, proposta pelo Deputado Federal Paulo Pereira da Silva, noticiando o risco de violação a regras de direito orçamentário e financeiro caso se concretize o pagamento que o Governo Federal pretende fazer à Petróleo Brasileiro S.A. (Petrobras) em virtude de revisão do contrato de Cessão Onerosa de exploração de áreas do denominado Pré-sal;
ACORDAM os Ministros do Tribunal de Contas da União, reunidos em sessão do Plenário, ante as razões expostas pelo relator, em:
9.1. julgar prejudicada a representação em razão da perda do seu objeto, extinguindo o feito sem julgamento de mérito, com fulcro no art. 485, VI, do Código de Processo Civil, c/c o art. 298 do Regimento Interno do Tribunal de Contas da União.
9.2. arquivar o feito;
9.3. dar ciência deste acórdão ao representante.

Representação acerca de possível infringência às Leis Orçamentárias e Financeiras em decorrência do pagamento que o Governo Federal fará à Petrobrás em virtude da revisão do Contrato de Cessão Onerosa de exploração de áreas de pré-sal firmado com a estatal em 2010.

Ministério da Economia.

3. Interessados/Responsáveis: não há.

13.1. Ministros presentes: José Mucio Monteiro (Presidente), Walton Alencar Rodrigues, Benjamin Zymler, Aroldo Cedraz, Raimundo Carreiro, Bruno Dantas (Relator) e Vital do Rêgo.
13.2. Ministros-Substitutos convocados: Augusto Sherman Cavalcanti e Marcos Bemquerer Costa.

BRUNO DANTAS

Por registrar as principais ocorrências no andamento do processo até o momento, resumindo os fundamentos das peças acostadas aos autos, adoto como relatório, com os ajustes necessários, a instrução da secretaria responsável pela análise do caso (peça 23) , que contou com a anuência do corpo diretivo da unidade (peças 24-25) :
"INTRODUÇÃO
Trata-se de representação (peça 1) , com pedido de cautelar, proposta pelo Deputado Federal Paulo Pereira da Silva, solicitando que o Governo Federal seja impedido de realizar, imediatamente, pagamento à empresa pública Petróleo Brasileiro S.A (Petrobrás) , o qual seria devido em virtude de revisão do Contrato de Cessão Onerosa de exploração de áreas do denominado pré-sal.
HISTÓRICO
2. No documento encaminhado, explanou o representante que, por meio do mencionado Contrato, firmado em 2010, a União, mediante prévia autorização do Poder Legislativo e sem a realização de processo licitatório, cedeu à Petrobras o direito de explorar até cinco bilhões de barris de petróleo, tendo a empresa estatal pago à União o valor de R$ 74,8 bilhões por tal direito.
3. Ainda conforme relatou o deputado, as cláusulas do contrato previam revisão do valor pago em 2010, procedimento que teria sido finalizado no corrente ano, chegando-se à conclusão de que a União deve à Petrobras montante da ordem de R$ 35 bilhões, ou US$ 9 bilhões.
4. Questiona, então, como ocorrerá tal pagamento, posto que, se realizado nas condições existentes, teria o condão de infrigir a Emenda Constitucional 95/2016 - Teto de Gastos ou Novo Regime Fiscal, a Lei Orçamentária Anual e a Lei 4.320/1964.
5. Neste cenário, solicitou o representante, ‘preliminarmente, o deferimento de medida cautelar para determinar ao Governo Federal que, até a decisão definitiva desta representação, se abstenha de realizar e de se comprometer com qualquer pagamento à Petrobrás a título de revisão do Acordo de Cessão Onerosa de áreas do pré-sal feitas em 2010, sem que haja prévia autorização orçamentária para a realização da despesa e sem que fique demonstrada a ausência de afronta ao limite de gastos imposto pela Emenda Constitucional 95/2016’ (peça 1, p. 4) . No mérito, requereu o acolhimento da representação para declarar a ilegalidade da realização do pagamento questionado, caso não sejam superados os obstáculos legais apontados.
6. Em instrução inicial (peça 8) , esta unidade técnica observou que, apesar das condições orçamentárias existentes não permitirem, em tese, a realização do pagamento da União à Petrobrás, as potenciais ilegalidades narradas na representação são evitáveis mediante procedimentos que poderão ser adotados pelo Poder Executivo.
7. Observou-se ainda que, em 9/4/2019, o Conselho Nacional de Política Energética (CNPE) aprovou os termos da minuta do aditivo ao Contrato de Cessão Onerosa. Não obstante, conforme comunicados da Petrobras ao mercado acionário, o mencionado aditivo ainda não havia sido efetivamente firmado, o que somente ocorreria após tramitar por toda a governança interna da empresa. Não haveria, pois, indícios de que o pagamento da União à Petrobrás fosse ocorrer em breve.
8. Desse modo, não se vislumbrou, na ocasião, requisitos necessários para adoção de medida cautelar inaudita altera pars impeditiva ao pagamento da União à Petrobrás.
9. Ponderou-se, ainda, quanto à possível existência de periculum in mora ao reverso, dado que a revisão do contrato firmado em 2010 é pressuposto para a realização do leilão dos volumes excedentes aos contratados no regime de cessão onerosa, previsto para ocorrer ainda no exercício de 2019. Assim, eventual não pagamento à Petrobras dos valores previstos no aditivo ao contrato poderia trazer prejuízos à realização da rodada de licitações desses volumes excedentes nas áreas do pré-sal, o que, por sua vez, acarretaria o não recebimento pela União de R$ 106,5 bilhões, receita advinda dos bônus de assinatura dos contratos.
10. Nesse contexto, a proposta de encaminhamento foi no sentido de conhecer da representação e promover oitiva do Ministério da Economia, para que se manifestasse, dentre outros aspectos que julgasse necessários, sobre: i) a previsão de data para assinatura do Aditivo ao Contrato de Cessão Onerosa; ii) a previsão de data para pagamento da União à Petrobras; iii) alternativas em estudo acerca da forma como se dará o pagamento à Petrobras, considerando a necessidade de respeito a legislação vigente; e, iv) caso haja postergação do pagamento da União à Petrobrás para data posterior à prevista para consecução das licitações, os eventuais impactos para a realização, a competitividade e a atratividade da rodada de licitações de partilha de produção para os volumes excedentes em áreas do pré-sal.
11. Em Despacho de 2/5/2019 (peça 11) , o Relator, Ministro Bruno Dantas aquiesceu com a proposta, ponderando que:
14. (…) a despeito da urgência que o caso requer, noto que os elementos trazidos pela Secretaria de Macroavaliação Governamental (Semag) evidenciam que a assinatura do Aditivo ao Contrato de Cessão Onerosa com a Petrobras não está na iminência de ocorrer, pois ainda dependerá de diversos trâmites internos na empresa.
15. Assim, considerando que há tempo hábil para que se promova a oitiva prévia do Ministério da Economia, bem como que tal providência poderá agregar aos autos informações que auxiliarão na análise do pedido de medida cautelar formulado pelo representante, decido, na linha proposta pela unidade instrutora deste TCU.
EXAME TÉCNICO
Respostas à Oitiva
12. Por meio do Ofício 090/2019-TCU/Semag, de 8/5/2019 (peça 12) , foi promovida, por esta secretaria, a oitiva do Ministério da Economia. Mediante Ofício SEI 453/2019/SE-ME, de 13/5/2019 (peça 14) , o ministério apresentou, tempestivamente, as informações e os esclarecimentos solicitados. Foram encaminhados, anexos, os seguintes documentos: Nota Técnica SEI 5/2019/SEAFI/SOF/FAZENDA- ME (peça 15) ; Nota 980/2019/PFF/CGJOE/CONJUR-PDG/PGFN/AGU (peça 16) ; Despacho 208/2019/PGFN-ME (peça 17) ; e Nota Técnica 20/2019/GERAF/CPLAN/SUGEF/STN/FAZENDA-ME (peça 18) .
13. Sobre o primeiro questionamento, quanto à previsão de data para assinatura do Aditivo ao Contrato de Cessão Onerosa, foi informado na Nota Técnica 20/2019 (peça 18, p. 2) que a assinatura somente ocorrerá após o cumprimento dos requisitos legais e orçamentários por parte da União, quais sejam: adequação ao Teto de Gastos - Emenda Constitucional 95/2016; adequação à Regra de Ouro, nos termos do artigo 167 da Constituição Federal; adequação à meta de resultado primário, em observância à Lei de Diretrizes Orçamentárias (LDO) ; bem como a inclusão da despesa no Orçamento Geral da União (OGU) .
14. Ademais, é mencionado que o estabelecimento do aditivo depende também de trâmites na Petrobras, com a avaliação do Comitê de Auditoria Estatutário e do Comitê de Minoritários e a aprovação pelo Conselho de Administração, por parte de pelo menos dois terços dos conselheiros presentes.
15. Quanto à segunda indagação, acerca da previsão de data para pagamento da União à Petrobras, foi relatado, também na Nota Técnica 20/2019 (peça 18, p. 2) que tal pagamento será realizado na mesma data de ingresso da receita relativa ao bônus de assinatura da licitação dos volumes excedentes da cessão onerosa. Prossegue arguindo que, dessa forma, a realização do pagamento ocorreria no mesmo exercício de ingresso da receita do leilão, de forma compatível com o cumprimento da meta de resultado primário da União.
16. Acerca da terceira pergunta, sobre as alternativas em estudo da forma como se dará o pagamento à Petrobras, considerando a necessidade de respeito a legislação vigente, a resposta foi fornecida na Nota Técnica SEI 5/2019 (peça 15, p. 2-3) . Nesta nota é informado que, dentre as possibilidades em estudo, está em análise o encaminhamento de Proposta de Emenda Constitucional (PEC) que permita a compatibilização do pagamento a ser realizado com os dispositivos da EC 95/2016 - Teto de Gastos. Na sequência, após apreciação pelo Congresso Nacional da PEC, será necessária a inserção do pagamento no OGU, o que poderia ser feito mediante projeto de lei de crédito adicional ao orçamento vigente, Lei 13.808/2019.
17. Destaca ainda a nota que, sejam quais forem as alternativas adotadas, estas irão atender as metas de resultado primário definidas na Lei de Diretrizes Orçamentárias, a Regra de Ouro e os limites de gastos definidos pela EC 95/2016, além dos dispositivos e procedimentos de execução orçamentária e financeira definidos tanto na Lei 4.320/1964, assim como os previstos na LDO vigente quando do efetivo pagamento.
18. Ainda sobre esse tema, das alternativas em estudo para viabilizar o pagamento à Petrobras, destaque-se a manifestação da Procuradoria-Geral da Fazenda Nacional (PGFN) , que na Nota 980/2019 (peça 16, p. 1) destaca:
5. (…) a assinatura de eventual aditivo contratual demandará, necessariamente, a prévia alteração legislativa correspondente, que poderá ser: i) por meio da modificação do texto constitucional, a fim de adequá-la ao Novo Regime Fiscal; ii) aprovação de projeto de lei de créditos suplementares ou especiais por maioria absoluta do Congresso Nacional, de acordo com o inciso III do art. 167 da Constituição Federal (A propósito, sublinhe-se que o Poder Executivo já enviou ao Congresso Nacional projeto de lei correspondente - PLN 4/19) ; iii) sem prejuízo, em ambas as opções, do cumprimento da meta de déficit primário prevista no art. 2º da Lei 13.707, de 14 de agosto de 2018.
6. Paralelamente a isso, assinale-se que, em homenagem ao princípio da separação dos poderes previstos no art. 2º da Constituição Federal, segundo o qual são Poderes da União, independentes e harmônicos entre si, o Legislativo, o Executivo e o Judiciário, por uma questão de estratégia, em que pese o mais profundo respeito que este órgão nutre pelo Tribunal de Contas da União, o Poder Executivo se reserva no direito de não detalhá-las. Sem embargo dessas considerações, assume-se, mais uma vez, o compromisso de respeitar todas as regras detalhadas anteriormente.
7. Por derradeiro, uma vez ultrapassados todas as preocupações acima apontadas, não se pode perder de vista a necessidade de observar as demais normas correlatas à prévia assinatura do aditivo contratual e respectivo pagamento, em especial as previstas no art. 167, inciso I e II [Constituição Federal], no arts. 16, § 4º, inciso I, e art. 37, inciso IV, da Lei Complementar 101/2000 - Lei de Responsabilidade Fiscal, art. 60 da Lei 4.320/64, e art. 73 do Decreto-Lei 200/1967.
19. Por fim, o quarto ponto trata de questionamento quanto aos eventuais impactos para a realização, a competitividade e a atratividade da rodada de licitações de partilha de produção para os volumes excedentes em áreas do pré-sal, caso haja postergação do pagamento da União à Petrobrás para data posterior à prevista para consecução das licitações.
20. Quanto a este aspecto, a resposta foi emitida na Nota Técnica 20/2019 (peça 18, p. 2) , sendo mencionado que o pagamento da União à Petrobras já está previsto para ocorrer em data posterior à prevista para consecução das licitações, uma vez que será realizado na mesma data de ingresso das respectivas receitas de bônus de assinatura.
Fatos ocorridos após o recebimento das respostas de oitiva
21. Inicialmente salienta-se que, após o recebimento da resposta à oitiva do Ministério da Economia, sobrevieram dois fatos de importância para análise dos presentes autos. O primeiro refere-se à publicação, no Diário Oficial da União (DOU) , edição extra do dia 13/6/2019, de comunicado informando a disponibilização de pré-edital e minutas dos contratos da Rodada de Licitações sob o regime de partilha da produção para os volumes excedentes aos contratados no regime de cessão onerosa.
22. Em consulta ao pré-edital (peça 20) , disponibilizado no sítio da Agência Nacional de Petroléo, Gás Natural e Biocombustíveis (ANP) , constatou-se que a sessão pública para apresentação de ofertas tem previsão de ser realizada no dia 6/11/2019 (peça 20, p. 10) .
23. O segundo fato de relevo para análise do tema foi a aprovação pelo Plenário da Câmara dos Deputados, no último dia 5/6/2019, do substitutivo à PEC 34/2019, do qual se transcreve o seguinte trecho (peça 21, p. 9-10) :
Art. 5º O Ato das Disposições Constitucionais Transitórias passa a vigorar acrescido do inciso V do § 6º do art. 107 e do art. 115.
‘Art. 107 ………………………………………………….
§ 6º. ………………………………………………….
V - transferências, autorizadas por lei, a Estados, Distrito Federal e Municípios de parte dos valores arrecadados com os leilões dos volumes excedentes ao limite a que se refere o § 2º do art. 1º da Lei 12.276, de 30 de junho de 2010, e a despesa decorrente da revisão do contrato de cessão onerosa de que trata a mesma lei.
……………………….
Art. 115. A União transferirá, dos valores arrecadados com os leilões dos volumes excedentes ao limite a que se refere o § 2º do art. 1º da Lei 12.276, de 30 de junho de 2010, descontada a despesa decorrente da revisão do contrato de cessão onerosa de que trata a mesma lei, 15% (quinze por cento) a Estados e Distrito Federal e 15% (quinze por cento) aos Municípios, segundo critérios e condições estabelecidos em lei.’ (NR) 
24. Observa-se, pois, que a proposta aprovada acrescenta ao rol de despesas excluídas dos limites impostos pelo Teto de Gastos, elencadas no art. 107, § 6º, do Ato das Disposições Constitucionais Transitórias (ADCT) , aquelas decorrentes da revisão do Contrato de Cessão Onerosa.
25. Além disso, exclui dos mesmos limites as transferências a estados e municípios de valores arrecadados com os leilões dos volumes excedentes aos contratados no regime de cessão onerosa e fixa obrigação à União de transferir 15% do valor líquido arrecadado com os leiões aos estados e outros 15% aos municípios.
26. Com a promulgação do texto aprovado pela Câmara dos Deputados estaria superado, então, um dos entraves orçamentários para consecução do pagamento da União à Petrobrás, o referente ao cumprimento do Teto de Gastos.
27. Não obstante, por se tratar de acréscimo de redação ao texto originalmente aprovado pelo Senado Federal para a PEC 34/2019, tal proposta deverá ainda ser apreciada pela Câmara Alta do Parlamento, mediante constituição de nova PEC, que recebeu a numeração de 98/2019. Nesse sentido ver Nota Técnica 142/2019 da Consultoria de Orçamentos, Fiscalização e Controle do Senado Federal (peça 22, p. 3) :
A Câmara dos Deputados aprovou no último dia 5 de junho a Proposta de Emenda à Constituição (PEC) 34/2019. O texto aprovado é constituído por uma parte previamente aprovada pelo Senado Federal em 3 de abril de 2019, a qual foi encaminhada pela Câmara à promulgação, conforme Ofício 484/19/SGM-P da Câmara, de 5 de junho de 2019.
A outra parte, constituída de acréscimos em relação ao texto aprovado pelo Senado em 3 de abril de 2019, foi aprovada pelo Plenário da Câmara dos Deputados também no dia 5 de junho de 2019. Essa parte constituirá uma nova proposta de emenda à Constituição a ser numerada e encaminhada ao Senado Federal para apreciação.
Essa separação ocorreu porque em caso de Proposta de Emenda à Constituição, somente vai à promulgação texto de mesmo teor que tenha sido aprovado tanto na Câmara quanto no Senado. Enquanto não houver essa coincidência, o texto divergente retorna à outra Casa para apreciação.
Análise
28. Consoante o art. 276 do Regimento Interno/TCU, o relator poderá, em caso de urgência, de fundado receio de grave lesão ao Erário, ao interesse público, ou de risco de ineficácia da decisão de mérito adotar medida cautelar, determinando a suspensão do procedimento impugnado, até que o Tribunal julgue o mérito da questão. Tal providência deverá ser adotada quando presentes os pressupostos do fumus boni iuris e do periculum in mora.
29. Quanto ao fumus boni iuris, das respostas obtidas na oitiva do Ministério da Economia não se vislumbram motivos para crer que o pagamento à Petrobras ocorrerá em desobediência à legislação vigente. Ao reverso, reconhece o ministério a necessidade de adequações legislativas para que o pagamento possa ser realizado.
30. Nesse sentido, nota-se a aprovação do substitutivo à PEC 34/2019, que, conforme já mencionado, excepcionalizou do Teto de Gastos a despesa da União oriunda da revisão do contrato de cessão onerosa firmado com a Petrobras.
31. Portanto, observa-se que as potenciais ilegalidades quanto à forma como se dará o pagamento à Petrobras, narradas na representação (peça 1) , são evitáveis mediante procedimentos que poderão ser adotados pelos Poderes Executivo e Legislativo, não havendo, neste momento, quaisquer indícios no sentido de que o pagamento se dará sem a adoção de medidas prévias para adequação à legislação vigente.
32. No que concerne ao periculum in mora, constata-se que o leilão dos volumes excedentes da cessão onerosa foi marcado para o dia 6 de novembro, tendo o Ministério da Economia informado que o pagamento à Petrobras ocorrerrá concomitantemente ao recebimento pela União dos valores de bônus de assinatura relativos ao resultado daquela licitação.
33. Desse modo, considerando que o pagamento ocorrerá apenas após 6 de novembro, não subsistem razões para crer que há perigo na demora que justifique a adoção, neste momento, de decisão que suste a realização de tal pagamento da União à Petrobras.
34. Ao inverso, eventual decisão que impeça a União de realizar o pagamento poderia ensejar ainda mais demora na assinatura da revisão do contrato de cessão onerosa. Tal fato, por sua vez, impediria a realização da rodada de licitações e o recebimento pela União de valores que superam R$ 100 bilhões, que, conforme visto, serão rateados com estados e municípios, muitos dos quais em difícil situação fiscal, como também se encontra a própria União. Nesse cenário, observa-se, então, ocorrência de periculum in mora ao reverso.
35. Diante de todo o exposto, a proposta de encaminhamento é no sentido de indeferir o requerimento de medida cautelar formulado na representação, tendo em conta a inexistência dos pressupostos necessários para adoção da medida.
36. Entretanto, ainda remanescem procedimentos a serem adotados pelos Poderes Executivo e Legislativo para que o pagamento da União à Petrobras possa ocorrer em harmonia com a legislação, a exemplo da observância às regras da Emenda Constitucional 95/2016 - Teto de Gastos, à Lei de Diretrizes Orçamentárias, no que concerne ao cumprimento da meta de resutado primário, à Lei Orçamentária Anual, à Regra de Ouro, estabelecida no art. 167 da Constituição Federal e ao arcabouço de princípios orçamentários.
37. Não obstante a verificação do cumprimento dessas regras fiscais e orçamentárias já seja realizada por esta Semag rotineiramente em seus acompanhamentos, dada a relevância do tema, propõe-se que o presente processo permaneça em curso para acompanhamento dos desdobramentos que venham a ocorrer e verificar a legalidade da forma como ocorrerá o pagamento dos valores devidos pela União à Petrobras em virtude da revisão do contrato de cessão onerosa, como menciona o representante.
CONCLUSÃO
38. Trata-se de representação, com pedido de cautelar, proposta pelo Deputado Federal Paulo Pereira da Silva, solicitando que o Governo Federal seja impedido de realizar, imediatamente, pagamento da ordem de U$S 9 bilhões à Petrobras, que seria devido em razão da revisão do contrato de cessão onerosa de exploração de áreas do denominado pré-sal.
39. Questiona o deputado, em síntese, como ocorrerá tal pagamento, posto que, se realizado nas condições atuais, teria o condão de infrigir a Emenda Constitucional 95/2016 - Teto de Gastos, a Lei Orçamentária Anual e a Lei 4.320/1964. Assim, solicita a adoção de medida cautelar para sustar o pagamento da União à Petrobrás até a decisão definitiva do processo e, no mérito, requer o acolhimento da representação para declarar a ilegalidade da realização do pagamento questionado caso não sejam superados os obstáculos legais apontados.
40. Em instrução inicial, foi verificado que, apesar das condições orçamentárias existentes não permitirem, em tese, a realização do pagamento da União à Petrobras, as potenciais ilegalidades narradas na representação, seriam evitáveis mediante procedimentos a serem adotados pelo Poder Executivo.
41. Desse modo, não se vislumbrou, na ocasião, requisitos necessários para adoção de medida cautelar inaudita altera pars impeditiva ao pagamento da União à Petrobras, sendo, contudo, proposta a oitiva do Ministério da Economia, o que foi acatado pelo relator do processo.
42. Realizada a oitiva, o Ministério da Economia informou, quanto à previsão de data para assinatura do aditivo ao contrato de cessão onerosa, que somente ocorrerá após o cumprimento dos requisitos legais e orçamentários por parte da União, quais sejam: adequação ao Teto de Gastos - Emenda Constitucional 95/2016; adequação à Regra de Ouro, nos termos do artigo 167 da Constituição Federal; adequação à meta de resultado primário, em observância à Lei de Diretrizes Orçamentárias; bem como a inclusão da despesa no Orçamento Geral da União.
43. Quanto à previsão de data para pagamento da União à Petrobras, foi relatado que tal pagamento será realizado na mesma data de ingresso da receita relativa ao bônus de assinatura da licitação dos volumes excedentes da cessão onerosa, o que compatibilizaria o pagamento com meta de resultado fiscal do exercício.
44. Sobre as alternativas em estudo da forma como se dará o pagamento à Petrobras, considerando a necessidade de respeito a legislação vigente, foi informado que uma das possibilidades em estudo é o encaminhamento de Proposta de Emenda Constitucional que permita a compatibilização do pagamento a ser realizado com o Teto de Gastos. Na sequência, seria feita a inserção da despesa relativa ao pagamento no OGU.
45. Por fim, sobre as consequências para o leilão dos volumes excedentes, caso haja postergação do pagamento da União à Petrobrás para data posterior à prevista para consecução da licitação, foi mencionado que tal pagamento ocorrerá concomitantemente ao recebimento pela União dos valores referentes ao bônus de assinatura, portanto após a realização dos procedimentos licitatórios.
46. Após o recebimento da resposta à oitiva do Ministério da Economia, foram identificados dois fatos de importância para análise da questão. O primeiro, relativo à fixação de data para realização da sessão pública para apresentação de ofertas do leilão, que tem previsão de ser realizada no dia 6/11/2019.
47. O segundo, com relação à aprovação, pelo Plenário da Câmara dos Deputados, no último dia 5/6/2019, de substitutivo à PEC 34/2019. A proposta aprovada acrescenta ao rol de despesas excluídas dos limites impostos pelo Teto de Gastos aquelas decorrentes da revisão do contrato de cessão onerosa. Por se tratar de acréscimo de redação ao texto originalmente aprovado pelo Senado Federal, a proposta deverá retornar àquela Casa para aprovação.
48. Em análise sobre a presença os pressupostos para adoção de medida cautelar verificou-se, em relação ao fumus boni iuris, que, das respostas obtidas na oitiva do Ministério da Economia, não se vislumbram motivos para crer que o pagamento à Petrobras se dará em desobediência à legislação vigente, tendo o ministério reconhecido a necessidade de adequações legislativas para que o pagamento possa ser realizado.
49. No que concerne ao periculum in mora, constatou-se que o leilão dos volumes excedentes da cessão onerosa foi marcado para o dia 6 de novembro deste ano, sendo o pagamento previsto para ser realizado apenas após esta data, não subsistindo razões para crer que há perigo na demora que justifique a adoção, neste momento, de decisão que suste a realização de tal pagamento da União à Petrobras.
50. Considerando que ainda remanescem procedimentos a serem adotados pelos Poderes Executivo e Legislativo para que o pagamento da União à Petrobras possa ocorrer em consonância com a legislação, propõe-se que o presente processo permaneça em trâmite para acompanhamento dos desdobramentos a ocorrer.
PROPOSTA DE ENCAMINHAMENTO
51. Ante todo o exposto, submetem-se os autos à consideração superior, propondo:
a) indeferir o requerimento de medida cautelar formulado na representação, tendo em vista a inexistência dos pressupostos necessários para adoção da medida;
b) restituir os autos à Semag, para acompanhamento das medidas adotadas para assegurar a compatibilidade com as regras fiscais e orçamentárias do pagamento da União à Petrobras; e
c) encaminhar ao representante, Deputado Federal Paulo Pereira da Silva, cópia da decisão que vier a ser adotada, acompanhada do relatório e do voto que a fundamentarem.”
É o relatório.

não há.

Não atuou.

REPRESENTAÇÃO. NOTÍCIA DE QUE O GOVERNO FEDERAL PAGARÁ À PETRÓLEO BRASILEIRO S.A. (PETROBRAS) MAIS DE NOVE BILHÕES DE DÓLARES EM VIRTUDE DA REVISÃO DO CONTRATO DE CESSÃO ONEROSA DE EXPLORAÇÃO DE ÁREAS DE PRÉ-SAL FIRMADO COM A ESTATAL EM 2010. RISCO DE INFRINGÊNCIA A REGRAS ORÇAMENTÁRIAS E FINANCEIRAS. DESPESA QUE EXTRAPOLARIA O TETO DE GASTOS IMPOSTO PELA EMENDA CONSTITUCIONAL 95/2016. AUSÊNCIA DE PREVISÃO ORÇAMENTÁRIA. PEDIDO DE ADOÇÃO DE MEDIDA CAUTELAR PARA IMPEDIR QUE O GOVERNO FEDERAL EFETUE O PAGAMENTO ATÉ QUE A QUESTÃO SEJA APRECIADA PELO TCU. OITIVA PRÉVIA. POSTERIOR APROVAÇÃO DE EMENDA CONSTITUCIONAL QUE VIABILIZA A REALIZAÇÃO DO PAGAMENTO À PETROBRAS MEDIANTE A EXCLUSÃO DO NOVO REGIME FISCAL, ESTABELECIDO PELA EMENDA CONSTITUCIONAL 95/2016, DA DESPESA DECORRENTE DA REVISÃO DO CONTRATO DA CESSÃO ONEROSA CELEBRADO COM A ESTATAL. PERDA DE OBJETO DA REPRESENTAÇÃO. ARQUIVAMENTO.

REPRESENTAÇÃO (REPR)

Secretaria de Macroavaliação Governamental (Semag).

Trata-se de representação, com pedido de medida cautelar, proposta pelo Deputado Federal Paulo Pereira da Silva, noticiando o risco de violação a regras de direito orçamentário e financeiro caso se concretize o pagamento que o Governo Federal pretende fazer à Petróleo Brasileiro S.A. (Petrobras) em virtude de revisão do contrato de Cessão Onerosa de exploração de áreas do denominado Pré-sal.
Este processo tem como objeto, portanto, apenas as questões orçamentárias e financeiras relativas ao pagamento devido à Petrobras em razão da revisão do contrato de Cessão Onerosa firmado em 2010. O acompanhamento da outorga de áreas para exploração e produção de petróleo e gás natural referente ao leilão dos volumes excedentes à Cessão Onerosa, que o governo planeja licitar este ano, é objeto de processo de fiscalização específico, da relatoria do Ministro Raimundo Carreiro (Processo 001.281/2019-4) .
Explana o representante que, por meio do mencionado contrato firmado em 2010, a União cedeu à Petrobras o direito de explorar até cinco bilhões de barris de petróleo, tendo a empresa estatal pago à União $ 74,8 bilhões por tal direito. 
Conforme previsto nas cláusulas contratuais, esse valor ficou sujeito a futura revisão, cujo resultado só veio a ser definido agora, em 2019, quando ficou estabelecido que, em razão de alterações nos parâmetros iniciais do ajuste, a União deveria restituir à Petrobras o valor de US$ 9,058 bilhões.
Nesse contexto e tendo em vista a elevada materialidade dos recursos envolvidos na revisão do contrato em questão, o representante questiona, em síntese, como ocorrerá tal pagamento, posto que, se realizado nas condições atuais, teria o condão de infringir: i) o Novo Regime Fiscal instituído pela Emenda Constitucional 95/2016,  pois extrapolaria o teto de gastos imposto pela referida emenda; e ii) os princípios orçamentários da legalidade (art. 166 da Constituição Federal de 1988) e da universalidade (arts. 1º e 2º da Lei 4.320/1964) , haja vista, atualmente, não haver previsão orçamentária para a realização dessa despesa.
Com base nisso, o representante solicita a adoção de medida cautelar para sustar o pagamento da União à Petrobras até a decisão definitiva do processo e, no mérito, requer o acolhimento da representação para declarar a ilegalidade da realização do pagamento questionado caso não sejam superados os obstáculos legais apontados.
Acolhendo a proposta da Secretaria de Macroavaliação Governamental (Semag) , conheci da representação, haja vista estarem atendidos os requisitos dos arts. 234, 235 e 237 do Regimento Interno do TCU e do art. 103, § 1º, da Resolução-TCU 259/2014. 
 Naquela ocasião, externei minha extrema preocupação com os problemas apontados pelo representante, tendo em vista a importância desse acerto entre a União e a Petrobrás para o país no atual momento. Estrategicamente, a revisão do contrato de Cessão Onerosa é considerada pressuposto para a licitação dos volumes excedentes de petróleo nas áreas do Pré-sal, prevista para ocorrer no final deste ano e cuja receita é relevante para que o Governo Federal cumpra a meta fiscal estabelecida na Lei Orçamentária Anual.
Diante disso, ressaltei a importância da imediata atuação do TCU naquele momento, com vistas a garantir que o ressarcimento da Petrobras não ocorresse em desacordo com a legislação vigente, uma vez que a realização do leilão sem a prévia resolução dessa questão traria grande incerteza para o certame e afugentaria os investidores.
Nesse contexto, autorizei a oitiva prévia do Ministério Economia sugerida pela Semag, para que se manifestasse sobre os seguintes pontos:
“i) a previsão de data para assinatura do Aditivo ao Contrato de Cessão Onerosa; ii) a previsão de data para pagamento da União à Petrobras; iii) alternativas em estudo acerca da forma como se dará o pagamento à Petrobras, considerando a necessidade de respeito a legislação vigente; e, iv) caso haja postergação do pagamento da União à Petrobras para data posterior à prevista para consecução das licitações, os eventuais impactos para a realização, a competitividade e a atratividade da rodada de licitações de partilha de produção para os volumes excedentes em áreas do Pré-sal;”
 Após analisar os elementos trazidos em resposta à oitiva, a secretaria instrutora, em uníssono, propôs indeferir o requerimento de cautelar e restituir os autos àquela unidade, para acompanhamento das medidas adotadas para assegurar a compatibilidade com as regras fiscais e orçamentárias do pagamento da União à Petrobras, dando ciência da decisão ao representante. 
Feita essa breve contextualização, passo a tratar do caso.
Deixo de acolher o encaminhamento alvitrado pela Semag, em razão da superveniente aprovação de Emenda Constitucional que pôs fim aos riscos noticiados pelo representante, ocasionado a perda de objeto da presente representação. 
Refiro-me à recente aprovação da Emenda Constitucional 102, de 26/9/2019, que, dentre outras questões, viabilizou a realização do pagamento à Petrobras ao excepcionar do novo regime fiscal, estabelecido pela emenda constitucional 95/2016, a despesa decorrente da revisão do Contrato da Cessão Onerosa celebrado com a estatal, incluindo o inciso V no § 6º do art. 107 do Ato das Disposições Constitucionais Transitórias (ADCT) : 
“Art. 107. Ficam estabelecidos, para cada exercício, limites individualizados para as despesas primárias:                 
 (....) 
§ 6º Não se incluem na base de cálculo e nos limites estabelecidos neste artigo:  
 V – transferências a Estados, Distrito Federal e Municípios de parte dos valores arrecadados com os leilões dos volumes excedentes ao limite a que se refere o § 2º do art. 1º da Lei nº 12.276, de 30 de junho de 2010, e a despesa decorrente da revisão do contrato de cessão onerosa de que trata a mesma Lei.” (grifei) 
Nesse contexto, estando solucionado o principal entrave até então existente para a realização do pagamento à Petrobras e considerando ainda as ponderações tecidas pela Semag, que evidenciam que o Governo Federal tem adotado as devidas providências para que os demais riscos apontados pelo representante não se concretizem, cabe julgar prejudicada a presente representação, por  ausência de interesse processual ante a perda do seu objeto, arquivando-se o processo.
TCU, Sala das Sessões Ministro Luciano Brandão Alves de Souza, em 2 de outubro de 2019.
Ministro BRUNO DANTAS 
Relator